最高法院刑事判決　　　　　　　　　　　　　　　九十三年度台上字第四八四一號
　　上　訴　人　甲 ○ ○
　　　　　　　　　　　　　號二.
　　　　　　　　乙 ○ ○
　　　　　　　　　　　　　二樓.
　　　　　　　　丙○○○
　　　　　　　　丁 ○ ○
右上訴人等因偽造文書案件，不服台灣高等法院中華民國九十年十月三十日第二審判
決（九十年度上易字第二四三一號，起訴案號：台灣板橋地方法院檢察署八十七年度
偵字第二０七二五號），提起上訴，本院判決如左：
    主  文
原判決關於甲○○行使偽造私文書部分暨乙○○、丙○○○、丁○○部分撤銷，發回
台灣高等法院。
    理  由
本件原判決認定上訴人甲○○與其胞兄即上訴人乙○○意圖為自己不法之所有，並基
於假冒他人名義偽造申請書申領信用卡持以消費及預借現金之概括犯意聯絡，自民國
八十七年七月間某日起，由甲○○先行在台中市○○○路某處，接續三次經由中國時
報刊登之分類廣告，向不詳真實姓名之人購得偽造之「鍾國泰」、「羅文奇」、「何
怡君」、「蔣玉花」、「張惠淑」、「郭皓倫」、「黃日瑋」、「胡稚生」等人之國
民身分證影本與薪資扣繳憑單各乙紙後，再由甲○○連續於如原判決附表壹所示之時
間，先後持前開明知為偽造之「鍾國泰」、「羅文奇」、「何怡君」、「蔣玉花」、
「張惠淑」、「郭皓倫」、「黃日瑋」、「胡稚生」等人之國民身分證影本與薪資扣
繳憑單，並在信用卡申請書上偽造前開諸人之署押，分別以完成偽造之信用卡申請書
向泛亞商業銀行、新竹國際商業銀行（原新竹企銀）、台新國際商業銀行、美商花旗
銀行台北分行、玉山商業銀行、富邦商業銀行、英商渣打銀行、中國信託商業銀行等
金融機構行使以詐領信用卡，詳如該附表壹所示。乙○○於平日則在台北縣五股鄉○
○路一三五巷一號四樓，幫甲○○接聽電話，以應付發卡銀行之徵信詢問，以及由甲
○○及乙○○連續多次持卡消費或至自動櫃員機預借現金，使不知情之商家及銀行陷
於錯誤，交付甲○○、乙○○財物如原判決附表貳編號一至編號十及附表所示（幣
值皆為新台幣），足以生損害於鍾國泰、羅文奇、何怡君、蔣玉花、張惠淑、郭皓倫
、黃日瑋、胡稚生、黃日瑋等人及泛亞商業銀行、新竹國際商業銀行、台新國際商業
銀行、美商花旗銀行台北分行、玉山商業銀行、富邦商業銀行、英商渣打銀行、中國
信託商業銀行等之信用與財產權益。渠等二人於申領前開信用卡後，自八十七年九月
十六日前二十一日起，復以月薪新台幣（下同）三萬六千元代價，僱用知情且具有幫
助犯意之上訴人丙○○○負責接聽電話，每遇有發卡銀行實施電話徵信，丙○○○即
冒充電話總機人員，並將電話轉給甲○○冒充信用卡申請人以回答發卡銀行之詢問。
其間又自八十七年九月十六日前半月起，以月薪三萬元代價，僱用知情且具有幫助犯
意之上訴人丁○○（係乙○○之二弟吳永樂之離婚配偶，曾因賭博案件，於八十五年
間為台灣士林地方法院判處有期徒刑三月確定，於八十五年八月三十一日易科罰金執
行完畢）擔任抄錄資料及記帳等工作。迨至八十七年九月十六日下午二時三十分許，
在台北縣五股鄉○○路一三五巷一號四樓為警查獲，並扣得甲○○所有如該附表壹編
號一、編號二、編號四、編號五、編號六、編號七、編號九、編號十所示信用卡共八
張，甲○○於八十七年九月十日持如該附表壹編號五所示信用卡在豪門世家餐廳消費
刷卡簽帳之簽帳單一式二張（其上各有偽造之鍾國泰署押一組）等情。因而撤銷第一
審判決，改判仍論處甲○○、乙○○共同連續行使偽造私文書，足以生損害於他人各
罪刑，及論處丙○○○、丁○○連續幫助共同連續行使偽造私文書，足以生損害於他
人各罪刑，固非無見。
惟查：(一)、原判決事實僅記載由甲○○購得偽造「鍾國泰」等人之國民身分證影本與
薪資扣繳憑單，並持以行使向泛亞商業銀行等金融機構申請詐領信用卡，而牽連犯行
使偽造私文書罪。然對於甲○○所購得之薪資扣繳憑單，究係偽造何扣繳單位之名稱
出具該項薪資扣繳憑單，及對於該被偽造之單位是否足以生損害，並未詳加認定明確
記載，不足資為適用法律之依據，自非適法。(二)、乙○○既否認參與甲○○冒名申請
信用卡之事，且於原審具狀辯稱：甲○○在第一審並未供述伊有參與申領信用卡云云
，請求核對錄音帶更正第一審之筆錄等語（見原審卷第四九頁），而原審勘驗第一審
八十九年六月十五日之庭訊錄音帶時，亦發覺「法官訊問之聲音非常微弱，而被告回
答更微弱並無聲音出現，故無法核對。」等情（見原審卷第二０四頁），原判決對於
勘驗錄音帶之情形及乙○○所辯是否可採，並未加以交代說明，猶引述第一審之甲○
○庭訊筆錄，為認定乙○○參與申領信用卡依據之一，仍有理由不備之違誤。(三)、原
判決理由三（二）謂甲○○、乙○○偽造署押以他人名義申領之信用卡簽帳「消費」
之所為，係犯刑法第二百十六條行使第二百十條之文書罪（行使簽帳部分）、第二百
十七條偽造署押罪（簽帳單之簽名部分）……，但理由三（七）內又謂被告連續於簽
帳單上偽造署押，為偽造簽帳單之部分行為，不另論罪，先後所載理由，顯屬矛盾。
(四)、依原判決事實所載甲○○、乙○○多次持冒名申請所得之信用卡消費或至自動櫃
員機預借現金，使不知情之商家及銀行陷於錯誤，交付甲○○、乙○○財物等情，如
果無訛，則其等使商家交付財物之行為，應屬觸犯刑法第三百三十九條第一項之詐欺
取財罪，原判決理由三（二）謂係犯同法條第二項之詐欺得利罪，其適用法則已有不
當。又按連續犯之構成，係以基於概括之犯意，連續數行為而觸犯構成要件相同之罪
名為要件，業經司法院大法官會議以釋字第一五二號解釋在案。原判決以甲○○等以
偽造之他人國民身分證向金融機構申請領得信用卡部分，係犯刑法第三百三十九條第
一項詐欺取財罪，而持卡至自動櫃員機預借現金之所為，係犯同法第三百三十九條之
二第一項以不正方法由自動付款設備取得他人財物罪。但就此二罪之構成要件是否相
同，並未詳加論述，即謂其基本犯罪事實同一，應構成連續犯云云，亦有可議。(五)、
依原判決事實及附表壹所載，甲○○等係於八十七年七月及八月間冒用他人之證件申
請信用卡，而丙○○○、丁○○分別於同年九月十六日前二十一日及前半月起受僱接
聽或抄錄資料及記帳等工作，則其等受僱前，甲○○等已經有冒用他人名義申請信用
卡之事，是丙○○○、丁○○究竟各幫助甲○○等冒名申請取得何人名義之信用卡，
即有查明之必要，原審未詳加調查說明，遽論以連續幫助行使偽造文書罪刑，已非適
法。且刑法上所謂幫助犯者，係指於他人實施犯罪之前或犯罪之際，予以助力，使之
易於實施或完成犯罪行為之謂。丙○○○係受僱接聽電話，遇有發卡銀行實施電話徵
信，即將電話轉給甲○○冒充申請人回答發卡銀行之詢問，而丁○○係受僱擔任抄錄
資料及記帳等工作，其二人之工作對於甲○○之犯罪實施或完成，究竟有何助力，原
判決並未詳細說明，而僅以其二人對甲○○所涉不法行為有所認識，即論以幫助犯，
尤有理由不備及違反論理法則之可議。上訴人等上訴意旨指摘原判決除甲○○共同變
造國民身分證之部分外皆有不當，非無理由，應認除該部分外有撤銷發回更審之原因
。又原判決關於上訴人等不另為無罪諭知部分，基於審判不可分之原則，併予發回，
附此敘明。
據上論結，應依刑事訴訟法第三百九十七條、第四百零一條，判決如主文。
中　　　華　　　民　　　國　　九十三　　年　　　九　　　月　　十六　　日
                              最高法院刑事第七庭
                                  審判長法官  莊　登　照
                                        法官  洪　明　輝
                                        法官  黃　一　鑫
                                        法官  魏　新　和
                                        法官  林　秀　夫
      右正本證明與原本無異
                                              書  記  官
中　　　華　　　民　　　國　　九十三　　年　　　九　　　月　　二十一　　日
                                                                        Ｌ
